最高法院民事判決　　　　　　九十六年度台上字第二八六五號
上　訴　人　五州石材工業有限公司
法定代理人　己○○
　　　　　　甲○○
訴訟代理人　莊柏林律師
參　加　人　國敦營造有限公司
法定代理人　甲○○
訴訟代理人　莊柏林律師
參　加　人　甲○○
被 上訴 人　乙○○
　　　　　　丙○○
　　　　　　丁○○
　　　　　　戊○○
上列當事人間請求返還土地等事件，上訴人對於中華民國九十六
年三月二十日台灣高等法院第二審更審判決（九十五年度重上更
(一)字第一０八號），提起上訴，本院判決如下：
    主  文
原判決廢棄，發回台灣高等法院。
    理  由
本件被上訴人主張：兩造於民國八十七年間就伊所有坐落桃園縣
蘆竹鄉○○○段海湖小段五六之一三一、五六之四三八、五六之
四三七、五六之四三六及五六之七五二地號等五筆土地（下稱系
爭土地）簽訂土地租賃契約（下稱系爭租賃契約），約定系爭土
地供上訴人興建廠房開發使用，惟上訴人於占有系爭土地後，竟
在其上開挖竊取砂土販賣牟取暴利，違反系爭租賃契約，並經原
審法院依連續竊盜罪名，判處上訴人公司之實際負責人甲○○有
期徒刑二年六月確定，伊已於八十八年十月十八日致函上訴人表
示終止系爭租賃契約，並限期回復原狀，然上訴人皆置之不理；
又上訴人所為顯以基地供違反法令之使用，伊亦得以九十二年六
月十二日準備書狀之送達為終止系爭租約之意思表示等情，爰依
終止租賃契約之法律關係，求為命上訴人應將系爭土地返還之判
決。
上訴人則以：被上訴人於簽約時已知悉伊於系爭土地上挖採土石
，並無任何異議，亦從未阻止，且伊承租系爭土地目的係為開發
與興建使用，包括挖採土石之行為在內，則伊依約開發使用，自
無違反約定使用目的之情事。又被上訴人於承購系爭土地後，並
未清理前使用人埋於地下之建物基座及石綿等廢棄物，伊係為清
理舊有基座等廢棄物，以興建廠房而施工，非僅為挖取砂石而承
租系爭土地。伊將施工所生多餘之土石及廢料，由明瑱工程事業
有限公司（下稱明瑱公司）加工後，再以每立方米新台幣（下同
）二百九十元之價格購回，供自身建築材料所用，而系爭土地面
積廣達八千八百三十八平方公尺，施工用砂最少需要數十萬立方
米，伊不可能以每立方米一百三十元之低價出售，被上訴人所指
伊盜採砂石及販賣牟利而據以終止租約，並無理由。參加人陳稱
：甲○○係上訴人公司之股東，並為國敦營造有限公司（下稱國
敦公司）之負責人，上訴人將擬在系爭土地上興建之廠房工程委
由伊公司承建，並代為申請建造執照，且被上訴人就系爭土地之
開發許可及興建建物已授權予伊，伊等將系爭土地內之土石交由
砂石廠或洗選場代為加工處理，以供自身建築材料使用，係基於
被上訴人之授權，且為被上訴人所明知，自不生上訴人違反系爭
租約使用系爭土地之情事各等語，資為抗辯。
原審維持第一審所為被上訴人勝訴之判決，駁回上訴人之上訴，
無非以：甲○○所涉竊盜案件中，證人即建築師邱錦洋與胡仁賢
及明瑱公司負責人丁瑩欣之證詞，及警方於查獲當日在現場所攝
之現場照片十幀，與原審刑事庭現場筆錄，顯示甲○○開挖處之
砂土及胡仁賢車內欲載運至丁瑩欣指定處所之砂土，均土質乾淨
，未見明顯廢棄物；現場有挖土機一台，地面上有細砂堆成土堆
，挖土機挖出來的都是細砂等情。況依國敦公司與訴外人明瑱公
司所訂買賣契約書，及與訴外人榮遠公司簽立工程承攬契約書之
記載，復參照證人即榮遠公司代表人王齊樂、磊鉅工程行負責人
伍美宏於上開刑事案件中證述情節，足證國敦公司承攬之興建廠
房工程款僅三百十一萬元，竟願花費高於工程款之七百萬元向榮
遠公司購買土方，其目的顯非幫地主回填良質土以改良土質。則
上訴人及參加人抗辯其係為改良系爭土地而將系爭土地之砂石及
廢棄物運出，再由明瑱公司加工將加工後堪用之細砂購回使用云
云，均無足取。又核被上訴人出具予甲○○之授權書之全銜為「
代刻印章授權書」，且其內容僅能據為證明被上訴人有授權甲○
○代刻印章並辦理有關開發許可及興建建物之相關手續而已，被
上訴人並未授權甲○○得在系爭土地挖取砂石販賣牟利。參以證
人即本件租約中間人黃阿德與被上訴人丙○○於前開刑案中之證
詞及指陳，均不能證明被上訴人有同意挖土之事實。另查參加人
國敦公司及上訴人均設址於其陳報之居處桃園縣平鎮市○○路八
巷二四號，兩家公司有門可通，上訴人關於本件租賃與涉訟均由
甲○○處理，上訴人名義上負責人己○○，原為國敦公司之會計
小姐，甲○○同時為上訴人之大股東，上訴人承租系爭土地後，
再與國敦公司簽立新建工程合約等情，足認上訴人與國敦公司均
由甲○○實際執行業務，主導上開訂約過程。上訴人未經被上訴
人同意，任令甲○○盜取系爭土地之砂石販賣牟利，供作違反刑
事罰法令之使用，甲○○並經原法院依連續竊盜罪名，判處有期
徒刑二年六月確定。被上訴人自得依土地法第一百零三條第二款
規定，以九十二年六月十日準備書狀繕本之送達向上訴人為終止
本件土地租賃契約之意思表示，該書狀繕本並已於同年月十二日
送達與上訴人；是本件租貸契約已於同日經被上訴人合法終止。
從而，被上訴人依據終止租賃契約之法律關係，請求上訴人將系
爭土地返還，自屬有據，應予准許等詞，為其判斷之基礎。
惟按當事人於訴訟未經合法代理者，其判決當然為違背法令，民
事訴訟法第四百六十九條第四款定有明文。此項訴訟代理權欠缺
與否，為法院應依職權調查之事項。查原審於九十六年二月一日
準備程序時，固有黃黎卿提出上訴人之委任狀到院，惟參該委任
狀已載明「委任受任人為僅有收受送達及閱覽卷宗權之訴訟代理
人，而為訴訟行為之權」字義，且黃黎卿亦供陳伊係甲○○的姐
姐，不太清楚本件事實等語（見原審卷二００頁、二０二頁），
則上訴人究有無合法委任黃黎卿為訴訟代理人，代理進行言詞辯
論程序，法院自應依職權調查之。原審疏未審認釐清，遽為上訴
人不利之判決，殊嫌速斷。上訴論旨，執此指摘原判決就其不利
部分為不當，聲明廢棄，非無理由。
據上論結，本件上訴為有理由。依民事訴訟法第四百七十七條第
一項、第四百七十八條第二項，判決如主文。
中　　華　　民　　國　九十六　年　 十二 　月   二十   日
                      最高法院民事第七庭
                          審判長法官  劉　福　來
                                法官  陳　國　禎
                                法官  陳　重　瑜
                                法官  吳　謀　焰
                                法官  許　正　順
      本件正本證明與原本無異
                                      書  記  官
中　　華　　民　　國　九十七　年　  一 　 月　　九　　日
                                                 H
